臺灣高等法院臺中分院民事判決
110年度上字第164號
上  訴  人  林嚴彧  （原名林俊豪、林子鈞）


被上訴人    賴五妹  

上列當事人間請求所有權移轉登記事件，上訴人對於民國110年1
月22日臺灣臺中地方法院108年度訴字第3549號第一審判決提起
上訴，本院於110年7月7日言詞辯論終結，判決如下：
    主  文
上訴駁回。
第二審訴訟費用由上訴人負擔。
    事實及理由
一、被上訴人主張：兩造為母子關係，被上訴人於民國88年間購
    買如附表所示之不動產（下稱系爭房地），與上訴人約定將
    系爭房地借名登記於上訴人名下，並於89年1月11日辦理所
    有權移轉登記。兩造現仍共居於被上訴人之住所，由被上訴
    人維持家計、生活開銷，並每月給上訴人生活費，因上訴人
    長期未繳納個人健保費，致系爭房地被查封，嗣由被上訴人
    代償健保費後塗銷查封登記。系爭房地現無人居住，且經上
    訴人以機車鎖鍊上鎖大門，致被上訴人無法使用，被上訴人
    以起訴狀繕本之送達，向上訴人為終止借名登記契約之意思
    表示，並依民法第179條、第767條第1項前段規定，請求法
    院擇一判命上訴人將系爭房地之所有權移轉登記與被上訴人
    。
二、上訴人抗辯：系爭房地係上訴人為投資及將來自住之需要，
    於88年10月29日以新臺幣（下同）200萬元之頭期款向訴外
    人顏撬購買，嗣並於1年間陸續清償剩餘價金180萬元。系爭
    房地之所有權狀本由上訴人持有，於100年間在家中遺失後
    ，上訴人旋於同年申請補發所有權狀。因兩造為母子並同居
    於被上訴人住所迄今，日常生活瑣事均由被上訴人處理，是
    上訴人委由被上訴人代為繳納系爭房地之地價稅及水電費，
    亦將系爭房地之出租等使用、收益事宜委由被上訴人管理。
    被上訴人未能證明兩造間有何借名登記之合意，依上訴人提
    出之錄音檔及錄音譯文內容，卻足以證明被上訴人亦不否認
    上訴人有出資購買之事實，或隱含係買來贈與上訴人之意等
    語。
三、原審判命上訴人應將系爭房地移轉登記予被上訴人所有。上
    訴人不服，提起上訴，兩造聲明如下：
（一）上訴聲明：㈠原判決廢棄。㈡被上訴人在第一審之訴駁回。
（二）答辯聲明：上訴駁回。
四、本院依民事訴訟法第270條之1第1項第3款規定，由兩造整理
    並協議簡化爭點如下：
（一）不爭執事項：
　　㈠兩造為母子關係。
　　㈡系爭房地於89年1月11日，以買賣為登記原因，登記為上訴
      人所有，買賣價金為380萬元（詳原審卷㈠第23至24頁）。
  　㈢系爭房地之土地、建築改良物買賣所有權移轉契約書內「
      聲請登記以外之約定事項」欄第2點記載：「價款交付方
      式：登記完竣一次付清」（詳原審卷㈠第153至156 頁）。
  　㈣上訴人於100年7月18日向臺中市中山地政事務所申請臺中
      市○區○○○段0000○0000地號及同段000、000建號權利書狀
      遺失補發，現持有系爭房地之權狀（發狀日期：100 年8
      月19日，權狀字號：100中資土字第016000號、100中資建
      字第10474號）及土地建築改良物買賣所有權移轉契約書
      （詳原審卷㈠第145至149、、231至247頁）。
  　㈤被上訴人現持有系爭房地原始核發之權狀（發狀日期：89
      年1月11日，權狀字號：89中資土字第000631號、89中資
      建字第000402號）（詳原審卷㈠第27至29頁）。
  　㈥系爭房地之地價稅繳款書、台灣電力公司繳費憑證及台灣
      自來水股份有限公司繳費憑證，均由被上訴人持有中（詳
      原審卷㈠第31至66頁）。
  　㈦被上訴人之第一商業銀行中港分行之薪資轉帳明細表及勞
      工保險被保險人投保資料表為真正（詳原審卷㈠第181至19
      9 、345頁）。
  　㈧系爭房地之出租，均由被上訴人與承租人簽訂租賃契約，
      租金由被上訴人收受（詳原審卷㈠第67至84頁）。
  　㈨系爭房地曾因上訴人積欠衛生福利部中央健康保險署（下
      稱健保署）102年至107年之健保費4萬5238元，經健保署
      移送法務部行政執行署臺中分署於106年10月16日辦理查
      封登記，後由被上訴人代為清償完畢，並已塗銷查封登記
      （詳原審卷㈠第23至25、133至135頁) 。
  　㈩系爭房地之房屋，目前之使用狀況為空屋、無人使用，經
      上訴人以機車鎖鍊上鎖，兩造均持有系爭不動產之內外大
      門鑰匙，惟目前僅上訴人可以自由出入。
（二）爭點：
  　㈠兩造間就系爭房地是否有借名登記之契約？
  　㈡被上訴人主張終止借名登記契約，依民法第179條或第767
      條第1項前段規定（擇一為有利之判決），請求上訴人移
      轉系爭房地之所有權登記與被上訴人，有無理由？
 五、本院之判斷：
（一）按稱借名登記者，謂當事人約定一方將自己之財產以他方
      名義登記，而仍由自己管理、使用、處分，他方允就該財
      產為出名登記之契約。其成立側重於借名者與出名者間之
      信任關係，其契約性質應與委任契約同視。倘其內容不違
      反強制、禁止規定或公序良俗者，當賦予無名契約之法律
      上效力，並依民法第529條規定，適用民法委任之相關規
      定（最高法院108年度台上字第2161號判決參照）。又主
      張法律關係存在之當事人，固應就該法律關係發生所須具
      備之特別要件，負舉證之責任，惟此特別要件之具備，茍
      能證明間接事實，且該間接事實與要件事實間，依經驗法
      則及論理法則已足推認其因果關係存在者，即無不可，非
      以直接證明要件事實為必要（最高法院106年度台上字第3
      67號判決參照）。被上訴人主張系爭房地係借名登記在上
      訴人名下，既為上訴人所否認，則被上訴人自應就其與上
      訴人間有成立借名登記契約之事實，負舉證責任。
（二）經查，由以下事證，足以證明兩造間就系爭房地有成立借
      名登記契約：　 
　　㈠被上訴人自76年間以來即有穩定工作、收入，此有第一商
      業銀行中港分行存款明細、勞工保險被保險人投保資料表
      影本、第一商業銀行顧客帳戶資料畫面查詢在卷為憑（詳
      原審卷㈠第181至199、345頁），觀諸被上訴人上開帳戶資
      料，偶有幾十萬元之存入與支出，足證被上訴人確有相當
      的資力。再參諸證人即被上訴人之子林○○於原審證述：我
      從70幾年國小時，就知道被上訴人一直工作，沒有停過，
      做過很多工作，像是鐵工廠、折雨衣場、塑膠射出場、木
      器廠、螺絲工廠，收入一直都有存款，約2萬多元，也有
      年終、全勤獎金；系爭房地買賣價金好像是380萬元，被
      上訴人說是用支票付的，因被上訴人的錢大部分都放在亞
      洲信託，所以開支票付給對方，被上訴人有跟對面的李太
      太跟會，等到有一筆錢就放在亞洲信託定存，之後再解約
      ，我有去換過單子，被上訴人說利息不要領出來，再存3
      年，被上訴人是用定存及跟會來存錢等語（詳原審卷㈠第2
      76至277頁），以及證人即被上訴人之女林OO於原審證稱
      ：被上訴人把上訴人扶養到可以自己上廁所的年齡後，就
      開始上班、加班，去對面鐵工廠、做木材珠寶盒、塑膠工
      廠，最近是在大肚山木工廠做家具類，一直工作、加班，
      1個月大約有2、3萬元，工作時間至少有20年；系爭房地
      的價金是被上訴人開支票支付，被上訴人從以前在賺錢都
      很會存錢，去工廠工作，還跟對面的李太太的會，如果她
      銀行的錢到了一個定額就會把這些錢拿去亞洲信託定存，
      定存的利息比較高，以前年代利息比較高，用這些錢來購
      買房子等語（詳原審卷㈠第282至283頁），均足證被上訴
      人確有持續工作、定存儲蓄、參加互助會，可認被上訴人
      應有購買系爭房地之資力。上訴人雖辯稱被上訴人於系爭
      房地購買前開銷甚鉅，並提出其自行製作之被上訴人於系
      爭房地購買前重大開銷一覽表（詳原審卷㈠第365頁），但
      為被上訴人所否認，上訴人復未提出相關佐證，自不可信
      。
　　㈡反觀上訴人為65年生，雖自84年12月9日起投保勞保，84年
      4月14日起投保健保於侯全成木業股份有限公司，然其自
      承於85年3月入伍，87年3月退伍，而系爭房地係於88年10
      月29日購買，顯見上訴人於系爭房地買賣前，工作時間僅
      1至2年，投保薪資約1萬5000元至2萬元，縱以投保薪資概
      算其收入尚無百萬，此有上訴人之戶籍謄本、勞保與就保
      資料附卷可稽（詳原審卷㈠第215至223 頁）。再者，證人
      即上訴人之前雇主洪0於原審證稱：上訴人於當兵前曾至
      我的水電行工作一、兩年，算臨時工，不記得薪水金額，
      1天約超過1000元，上訴人有將甲種電匠乙級技術士證照
      借牌給我，我有付一筆費用給上訴人，好像沒有多少，我
      忘記有多少等語（詳原審卷㈠第511至513頁），然上開證
      言僅能證明上訴人於當兵前曾至洪0之水電行擔任臨時工
      ，以及有借技術士證照與洪0登記使用，無法證明上訴人
      有購買系爭房地之資力，且證人洪0證稱上訴人於水電行
      工作之性質為臨時工，並非固定工作，益彰顯上訴人並無
      穩定收入，則其如何購買價值數百萬之系爭房地。至於上
      訴人就其薪資所得、投資獲利固提出自行製作之80年至91
      年10月薪資所得、亞洲信託定期險投資附表（詳原審卷㈠
      第359至363頁），但為被上訴人所否認。經查，上開薪資
      所得附表記載「上訴人於87年12月24日起至90年5月8日任
      職於花鄉實業有限公司，平均總收入78萬3000元，薪轉帳
      戶為臺灣銀行大雅分行」，然觀諸上訴人名下之臺灣銀行
      大雅分行帳戶於87年1月至90年12月之歷史交易明細，至
      多僅有2000元之存款餘額，此有109年9月7日臺灣銀行大
      雅分行大雅營密字第00000000000號函及所附存摺存款歷
      史明細查詢可稽（詳原審卷㈠第409至411頁）；又同表記
      載「上訴人於90年6月至90年12月31日任職於維用機電，
      平均總收入21萬元，薪轉帳戶為第一銀行中港分行」，雖
      經上訴人提出維新綜合事業機構維用機電實業有限公司基
      本資料為證（詳原審卷㈠第367至377頁），惟觀上訴人名
      下之第一銀行中港分行帳戶於90年8月起至90年12月之交
      易明細，截至90年12月之存款餘額為9萬0597元，與該表
      所載平均總收入21萬元顯有落差，此亦有第一銀行中港分
      行109年9月7日一中港字第00000號函及所附交易明細為憑
      （詳原審卷㈠第415至417頁）；再同表記載「上訴人於91
      年1月3日起至91年7月30日任職於御仁實業股份有限公司
      ，平均總收入11萬2000元，薪轉帳戶為臺灣土地銀行太平
      分行」，而上訴人名下之臺灣土地銀行太平分行帳戶於91
      年1月至91年12月之歷史交易明細，2至8月雖有每月1萬元
      至2萬元之收入，然僅此部分約與該表所載相符，此有109
      年9月2日臺灣土地銀行太平分行太平字第0000000000號函
      及所附帳戶歷史交易明細在卷可參（詳原審卷㈠第399至40
      3頁），依上開上訴人名下帳戶存款收入分別約11萬元、9
      萬元、2000元，以上訴人主張之買賣價金給付方式而言，
      應無支付頭期款200萬元，以及可於1年內清償分期款180
      萬元之資力，上訴人復未提出其他證據以實其說，自不足
      採。另證人林○○雖證述：上訴人於國中畢業大約80年後跟
      我一起去做水電，我們都有證照，上訴人一開始跟我做，
      後來才去朋友洪00那裡做，收入一開始沒有很多，後來成
      為師傅才有1天1000多元。上訴人大約20歲去當兵，80年
      到當兵前比較有連續在做，當兵完後就是去做電錶及去花
      鄉公司工作，斷斷續續沒有很長時間，大約18、19年前就
      知道上訴人沒有工作，到現在上訴人也沒有工作；我沒聽
      過上訴人有基金股票，好像有存款，金額不清楚等語（詳
      原審卷㈠第277、281頁），證人林OO於原審亦證述：上訴
      人從15歲就有去做學徒，有跟林○○一起，也有跟洪00做水
      電，收入大概大約1、2萬元，22歲當兵完回來，一段時間
      沒有工作，有一段時間跟我做口紅原料收入約2萬多元等
      語（詳原審卷㈠第283頁），但亦無法證明上訴人有足以購
      置系爭房地之資力。
　　㈢被上訴人主張其係1次付清系爭房地之買賣價金380萬元，
      參以證人林○○、林OO於原審均證述系爭房地買賣價金係以
      支票給付等語（詳原審卷㈠第276、282、284頁），如此大
      筆之金額以支票為給付方式，亦屬合理。而系爭房地之買
      賣所有權移轉登記契約書之聲請登記以外之約定事項第2
      點記載「價款交付方式：登記完竣一次付清」（詳原審卷
      ㈠第153至156頁），亦與被上訴人所主張1次交付買賣價金
      相符。且系爭房地為88年所購買，迄今已22年，斟酌被上
      訴人為34年生，有勞工保險被保險人投資資料表在卷可參
      （詳原審卷㈠第198頁），其年事已高，復衡以兩造所述，
      家中房產不只系爭房地一處，則被上訴人雖未能詳細說明
      系爭房地之購買過程、交易對象，但考量上開因素，亦非
      可據為不利於被上訴人之認定。另上訴人先辯稱系爭房地
      之給付方式為先給付200萬元之頭期款，嗣於1年間陸續清
      償剩餘180萬元等語，後改稱買賣價金係先給付1筆5萬元
      現金，其餘為開立現金支票經過代書分次給付賣方，每張
      支票金額約100萬元或10萬元不等，不記得代書姓名等語
      （詳原審卷㈠第450頁），然均未提出相關舉證，且前後所
      述之買賣價金給付方式，已自相矛盾，復與系爭房地之買
      賣所有權移轉登記契約書之聲請登記以外之約定事項第2
      點記載「價款交付方式：登記完竣一次付清」不符，顯不
      可採。另上訴人雖持有系爭房地之買賣所有權移轉登記契
      約書，然考量兩造為共同生活之家屬，同居於被上訴人住
      所，徒憑上訴人持有系爭房地買賣契約書，尚不足以認定
      上訴人即為出資購買系爭房地之實際所有權人。
　　㈣系爭房地歷來是由被上訴人管理，此為兩造所不爭執（詳
      原審卷㈠第128頁），且與證人林○○證稱：剛買回來後約2
      、3個月後有租出去，都是被上訴人在處理，其中有房客
      走，被上訴人叫我去處理，因為要換電錶，裡面的線路都
      是我在換，租金都是被上訴人處理及收取，平常水電有問
      題，被上訴人也是叫我去處理，被上訴人那時候有拿2萬
      元材料費給我換系爭房地的電線，電錶申請是用被上訴人
      的名字，因為是被上訴人的房子，我不清楚上訴人有無拜
      託被上訴人處理系爭房地之事等語（詳原審卷㈠第278 頁
      ）；證人林OO證稱：都是被上訴人與別人簽合約，租金被
      上訴人在收，因為是被上訴人的房子當然是被上訴人處理
      ；上訴人連如何出租都沒有這個行為，他沒有在管家裡面
      事情，他很少處理家裡的事情，太平那邊是我在處理出租
      的事宜等語（詳原審卷㈠第283至284頁）相符，堪信為真
      實。再查，系爭房地地價稅、水費帳單所載繳費義務人為
      上訴人，電費之帳單所載繳費義務人為被上訴人，此有地
      價稅繳款書、台灣自來水股份有限公司催繳單、水費通知
      單（繳費憑證）、台灣電力公司繳費憑證在卷可查（詳原
      審卷㈠第31至66頁），被上訴人主張系爭房地之地價稅、
      水電費實際上均為其所繳納，並提出上開地價稅、水電費
      繳費單據為證，核與證人林○○於原審證稱：系爭房地之地
      價稅、水電費大部分是被上訴人去繳，被上訴人將繳費單
      收回來放在客廳，我有看到上訴人名字的單據也會順便繳
      掉，我沒有看過上訴人繳納等語（詳原審卷㈠第278頁），
      證人林OO於原審證稱：系爭房地之地價稅、水電費是被上
      訴人繳的，因為系爭房地是被上訴人買的等語（詳原審卷
      ㈠第283頁）相符，堪認被上訴人確為使用收益系爭房地並
      繳納稅捐及費用者，符合借名登記是借名者將自己之財產
      以他方名義登記，而仍由自己管理、使用、處分之外觀。
      上訴人雖辯稱系爭房地在105、106年與租客發生糾紛，係
      由其出面聲請強制執行，與租客協商排除占有等語，並提
      出臺灣臺中地方法院105年度司執字第123453號遷讓房屋
      事件之繳款收據為證（詳原審卷㈠第485頁），惟查，就系
      爭房地之租賃糾紛，兩造均為調解書上之聲請人，強制執
      行聲請狀之「聲請人欄」及「具狀人欄」本為被上訴人，
      嗣塗改為上訴人姓名，且現場執行及嗣後撤回強制執行程
      序均有兩造到場，業經本院調閱上開強制執行事件卷宗核
      閱如實，並有民事聲請強制執行卷、臺中市西區調解委員
      會調解書、執行筆錄、撤回執行筆錄在該執行事件案卷內
      可考，足見兩造均有出面處理系爭房地之租賃糾紛，上訴
      人以此證明其為系爭房地之所有權人，並不足採。
　　㈤系爭房地於89年1月11日以買賣為登記原因，登記為上訴人
      所有，被上訴人並持有同日所發之系爭房地所有權狀原本
      ，業如前述。上訴人雖於100年7月18日向臺中市中山地政
      事務所申請臺中市○區○○○段0000○0000地號及同段000、00
      0建號權利書狀遺失補發，而持有系爭房地補發後之權狀
      （發狀日期：100年8月19日，權狀字號：100中資土字第0
      16000號、100中資建字第10474號），然上訴人申請補發
      權狀之資料內所附切結書，上訴人切結其係於91年7月2日
      遺失系爭房地之權狀，此有臺中市中山地政事務所109年5
      月12日中山地所一字第0000000000號函與所附100年收件
      普字第195180號土地登記申請書及相關資料影本及異動索
      引可考（詳原審卷㈠第231至247頁），上訴人既於切結書
      填寫於91年7月2日遺失權狀，而不動產所有權狀依社會通
      念應為重要之不動產權利證明文件，為何遲至100年7月始
      申請補發，顯不合理，則上訴人是否自始持有系爭房地之
      所有權狀，已非無疑。參諸證人林○○於原審證稱：系爭房
      地之權狀由被上訴人保留，放在第一銀行的保險櫃，我會
      知道係因約99年時，我有去保險櫃拿過金子要換成我結婚
      用的首飾金；我不清楚上訴人有到臺中市中山地政事務所
      申報遺失權狀，上訴人應該知道原始權狀是放保險櫃，那
      不是不見，是本來就放在那裡等語（詳原審卷㈠第277、27
      9 頁）；及證人林OO於原審證稱：系爭房地之權狀放在被
      上訴人那邊，我們從小的畢業證書等證件均放置在被上訴
      人房間抽屜，我有看過，我們現在住的房屋權狀也是放在
      那邊，上訴人及我們家人均知道，後來林○○結婚要放金子
      覺得放家裡不安全才轉到保險櫃那裡放；我不知道上訴人
      去申請遺失權狀補發，權狀自始均放在被上訴人那邊，家
      人均知道等語（詳原審卷㈠第282頁），此均與被上訴人主
      張相符，上訴人辯稱係因遺失而申請補發系爭房地之權狀
      ，應不可採，是上訴人持有系爭房地補發後之所有權狀，
      亦不足為其有利之認定。以系爭房地之所有權狀自始為被
      上訴人持有，亦可作為被上訴人為系爭房地實際所有權人
      之證明。
　　㈥被上訴人主張系爭房地借名登記之目的，是因上訴人88年
      退伍，考量上訴人將來有結婚之可能性，就購買系爭房地
      登記於上訴人名下，讓上訴人結婚後可以居住等語（詳原
      審卷㈠第127頁），核與證人林○○於原審證稱：系爭房地之
      購買過程，我有聽被上訴人說附近有房子要買，買來上訴
      人結婚後要去那邊住，我小時候被上訴人說兩兄弟可以住
      附近，但不要住在一起，所以被上訴人才去買系爭房地等
      語（詳原審卷㈠第276頁）；及證人林OO於原審證稱：系爭
      房地之購買過程，印象中被上訴人習慣存錢買房子，所以
      有跟我們講說要買附近的房子，這樣大家以後就住在一塊
      。系爭房地登記在上訴人名下，是因當初想說兒子以後娶
      媳婦生小孩會分開住，被上訴人想說雖然分開住，但還是
      在一起等語（詳原審卷㈠第282頁）相符，而被上訴人所述
      借名登記之目的，於我國亦屬常見，堪可採信。上訴人雖
      辯稱此或隱含被上訴人係買來贈與給上訴人之意思等語，
      然父母購買房地並登記於子女名下，並非少見，其目的多
      端，應斟酌不同情節認定之，要不能逕認為是贈與。被上
      訴人主張其目的是希望將來上訴人結婚後搬去系爭房地住
      ，僅係被訴人就不動產如何使用之預想，不足認已合於贈
      與之要件，否則被上訴人大可逕將系爭房地之所有權狀均
      交給上訴人，何需特別保留，上訴人此部分所辯，不足採
      信。
　　㈦系爭房地於106年10月19日，經法務部行政執行署臺中分署
      向臺中市中山地政事務所辦理查封登記，債權人為健保險
      署中區業務組，債務人為上訴人，嗣經被上訴人代為清償
      債務後塗銷查封登記，此有108年9月12日、同年10月8 日
      系爭房地登記第一類謄本附卷可查（詳原審卷㈠第23至25
      、133至135頁），此並為兩造所不爭執（詳原審卷㈠第128
      頁）。上訴人辯稱因100年後，其經濟狀況不佳，健保費
      本是由被上訴人代繳，於某時不知何故被上訴人未代繳，
      上訴人亦不知利害關係，故歷年皆欠健保費，無力清償等
      語，然被上訴人否認之前有代上訴人繳健保費之事，並主
      張：因上訴人欠健保費，法務部行政執行署查封系爭房地
      ，有知會上訴人要去清償，因為本案進入訴訟後被查封，
      被上訴人為取回系爭房地之所有權，就幫上訴人代為清償
      等語（詳原審卷㈠第128至129頁）。證人林OO於原審亦證
      稱：購買系爭房地後，是被上訴人在處理、收租金，因為
      上訴人沒有工作，被上訴人會給上訴人零用金，沒想到上
      訴人沒有去繳健保費，108年我看到有掛號信，覺得奇怪
      因而去查資料，因為所有權狀在被上訴人那邊，106年系
      爭房地被查封，我很怕這樣被法院拍賣，被上訴人賺的錢
      就不見等語（詳原審卷㈠第284頁）。上訴人雖辯稱自己為
      系爭房地之所有權人，然卻僅因積欠健保費4萬5238元，
      即任由法務部行政執行署就系爭房地辦理查封，遲至108
      年9月12日前均未積極清償，放任系爭房地處於隨時可能
      被執行拍賣之風險。衡諸常情，不動產價值非低，一般所
      有權人應會積極清償債務，以避免不動產被低價拍賣抵償
      ，以上訴人僅積欠數萬元之健保費，卻未積極償債以避免
      價值高達數百萬之系爭房地被低價拍賣，顯與常情不符，
      而被上訴人代為清償上訴人積欠之健保費並辦理塗銷查封
      登記，以避免價值高達數百萬之系爭房地被低價拍賣，適
      證被上訴人始為系爭房地之實際所有權人。
　　㈧上訴人自承兩造家中有三戶房屋，即被上訴人戶籍地、系
      爭房地、太平區現出租他人之房屋等語（詳原審卷㈠第463
      至465頁），然對照上訴人於100年7月18日向臺中市中山
      地政事務所申請臺中市○區○○○段0000○0000地號及同段000
      、000建號權利書狀遺失補發，其中同段0-00地號、同段0
      00建號為被上訴人戶籍地，此有臺中市中山地政事務所10
      9年5月12日中山地所一字第0000000000號函與所附100 年
      收件普字第000000號土地登記申請書及相關資料影本及異
      動索引附卷可考（詳原審卷㈠第231至247頁），可見兩造
      家中三處不動產，上訴人即為兩處不動產之登記所有權人
      ，然依上開調查證據之結果，上訴人名下帳戶收入分別約
      11萬元、9萬元、2000元，應無購買兩處不動產之資力，
      益徵上訴人就系爭房地僅為借名登記之出名人。
　　㈨至於上訴人提出106年2月8日、同年月18日、107年9月21日
      之錄音譯文與光碟（詳原審卷㈠第308至310頁及證物袋）
      ，106年2月8日被上訴人向上訴人稱：今天出來大家都不
      要這樣，有聽到沒，俊豪，別有屋搞到沒屋，那間屋你若
      要，你就要會顧，顧好啊，這我辛苦拚的，那間屋，你才
      出85萬元而已跟你講，不是全部都你錢去買的，你知道嗎
      等語。同年月18日被上訴人向上訴人稱：房子是我買給你
      的，不是全你的錢，什麼事也要和我商量，只是你的名下
      ，誰都不能管，跟那一個鎖門匠也這樣講，別人沒權利管
      ，這樣對嗎等語。被上訴人雖不否認對話為其之發言，然
      縱認上開對話係在談論系爭房地，被上訴人亦於上開對話
      中提及「房子只是你的名下」，益徵被上訴人係借用上訴
      人名義為系爭房地之登記。另上訴人是否有出資85萬元，
      則屬兩造間另一法律關係，尚不影響本院認定結果。而10
      7年9月21日之錄音譯文內容，為上訴人片面向員警陳述系
      爭房地由其出資購買等語；另上訴人提出其與地政人員之
      錄音譯文內容（詳本院卷第103至107、133至135頁）縱認
      為真，亦係其片面與地政人員之對話，亦無可為有利上訴
      人之證據。
　　㈩綜合上開證據，足以認定系爭房地雖登記於上訴人名下，
      然實際上係由被上訴人出資購買，並為管理、使用、處分
      ，足證兩造間確有借名登記之契約存在。
（三）按當事人之任何一方，得隨時終止委任契約；無法律上之
      原因而受利益，致他人受損害者，應返還其利益。雖有法
      律上之原因，而其後已不存在者，亦同，民法第549條第1
       項、第179條分別定有明文。兩造間就系爭房地有借名登
      記契約，業經本院認定如前，而借名登記契約得依民法第
      529條規定，適用民法委任之相關規定，亦如前述，是被
      上訴人自得適用民法第549條第1項規定，隨時終止與上訴
      人間之借名登記契約。被上訴人以本件起訴狀繕本之送達
      ，向上訴人為終止借名登記之意思表示，該起訴狀繕本已
      於108年10月28日送達上訴人，有原審送達證書在卷可稽
      （詳原審卷㈠第95、97頁），應認兩造間之借名登記契約
      已於108年10月28日終止。兩造間就系爭房地之借名登記
      契約既已終止，則上訴人就系爭房地登記為名義人之法律
      原因已不存在。從而，被上訴人依民法第179條規定，請
      求上訴人將系爭房地所有權移轉登記與被上訴人，核屬有
      據，應予准許。
（四）被上訴人係以民法第179條、第767條第1項前段規定，請
      求法院擇一為其有利之判決，本院既已依民法第179條規
      定，為其有利之判決，有關依民法第767條第1項規定請求
      部分，即無庸再行審酌。
六、綜上所述，被上訴人依民法第179條規定，請求上訴人將系
    爭房地移轉登記為被上訴人所有，為有理由，應予准許。原
    審法院因而為上訴人敗訴之判決，即無不合。上訴意旨指摘
    原判決不當，求予廢棄改判，為無理由，應予駁回。
七、本件事證已臻明確，兩造其餘之攻擊或防禦方法及所用之證
    據，經本院斟酌後，認為均不足以影響本判決之結果，爰不
    逐一論列，附此敘明。
八、據上論結，本件上訴為無理由，爰判決如主文。
中　　華　　民　　國　　110 　年　　7 　　月　　21　　日
        　　      民事第二庭  審判長法　官  楊國精
　　　　　　　　　　　　　　        法　官  陳正禧
　　　　　　　　　　　　　　　      法　官  陳得利     
  
正本係照原本作成。 
上訴人得上訴。         
如不服本判決，應於收受送達後二十日內向本院提出上訴書狀，
其未表明上訴理由者，應於提出上訴後二十日內向本院補提理由
書狀（均須按他造當事人之人數附繕本）。
上訴時應提出委任律師或具有律師資格之人之委任狀；委任有律
師資格者，另應附具律師資格證書及釋明委任人與受任人有民事
訴訟法第四百六十六條之一第一項但書或第二項所定關係之釋明
文書影本。如委任律師提起上訴者，應一併繳納上訴裁判費。  
            
                                    書記官  王譽澄   
　　　　　　　　　
中　　華　　民　　國　　110 　年　　7 　　月　　21　　日





附表：
土地部分：

編號 地號  縣市 鄉鎮市區  段 面積(㎡) 權利範圍 1 0-00 臺中市 0區 000 62 全部 

建物部分：

編號 建號 建物門牌 建築式樣及層數 樓層面積(㎡) 權利範圍 1 臺中市西區000段000 臺中市○區○○○街0段000巷0弄0號 二層樓、住家用 一層：44.24 二層：44.24 全部